ACORDAO-COMPLETO-2531329

ACÓRDÃO 2415/2022 ATA 13/2022 - PRIMEIRA CÂMARA

VISTOS, relatados e discutidos estes autos de Tomada de Contas Especial instaurada pela Secretaria Especial do Desenvolvimento Social, em desfavor de Washington Luís de Oliveira, em razão da não comprovação da regular aplicação dos recursos repassados pela União ao Município de Bacuri/MA, por meio do Fundo Nacional de Assistência Social, na modalidade fundo a fundo, para a execução dos Programas Proteção Social Básica (PSB) e Proteção Social Especial (PSE) , no exercício de 2011, 
ACORDAM os Ministros do Tribunal de Contas da União, reunidos em sessão de 1ª Câmara, ante as razões expostas pelo Relator, em:
9.1. considerar revel o Sr. Washington Luís de Oliveira, para todos os efeitos, dando-se prosseguimento ao processo, com fulcro no art. 12, § 3º, da Lei 8.443/1992; 
9.2. julgar irregulares as contas do Sr. Washington Luís de Oliveira, nos termos dos arts. 1º, inciso I, 16, inciso III, alíneas "b" e "c", da Lei 8.443/1992, c/c os arts. 19 e 23, inciso III, da mesma Lei, condenando-o ao pagamento das importâncias a seguir especificadas, atualizadas monetariamente e acrescidas dos juros de mora, calculadas a partir das datas discriminadas até a data da efetiva quitação do débito, fixando-lhe o prazo de quinze dias, para que comprove, perante o Tribunal, o recolhimento das referidas quantias aos cofres do Fundo Nacional de Assistência Social, nos termos do art. 23, inciso III, alínea "a", da citada Lei, c/c o art. 214, inciso III, alínea "a", do Regimento Interno do TCU:
	Data de ocorrência
	Valor histórico (R$) 

	18/1/2011
	3.500,00

	18/1/2011
	800,00

	3/2/2011
	3.500,00

	3/2/2011
	800,00

	28/2/2011
	3.500,00

	28/2/2011
	800,00

	14/4/2011
	3.000,00

	20/5/2011
	3.100,00

	20/5/2011
	900,00

	14/6/2011
	3.100,00

	14/6/2011
	900,00

	14/6/2011
	3.100,00

	14/6/2011
	900,00

	26/7/2011
	3.100,00

	26/7/2011
	900,00

	7/11/2011
	900,00

	7/11/2011
	900,00

	7/11/2011
	900,00

	7/11/2011
	600,00

	7/11/2011
	600,00

9.3. aplicar individualmente ao Sr. Washington Luís de Oliveira  a multa prevista no art. 57 da Lei 8.443/1992, c/c o art. 267 do Regimento Interno do TCU, no valor de R$ 8.000,00, fixando-lhe o prazo de quinze dias, a contar da notificação, para que comprove, perante o Tribunal (art. 214, III, alínea "a", do Regimento Interno do TCU) , o recolhimento da dívida aos cofres do Tesouro Nacional, atualizada monetariamente desde a data deste Acórdão até a data do efetivo recolhimento, se paga após o vencimento, na forma da legislação em vigor;
9.4. autorizar, desde logo, a cobrança judicial das dívidas, caso não atendida a notificação, na forma do disposto no art. 28, inciso II, da Lei 8.443/1992;
9.5. enviar cópia deste Acórdão à Procuradoria da República no Estado do Maranhão, nos termos do § 3º do art. 16 da Lei 8.443/1992, c/c o § 7º do art. 209 do Regimento Interno do TCU, para adoção das medidas cabíveis; e
9.6. enviar cópia desta deliberação à Secretaria Especial do Desenvolvimento Social e ao responsável, para ciência.

Tomada de Contas Especial instaurada pela Secretaria Especial do Desenvolvimento Social, em razão da não comprovação da regular aplicação dos recursos repassados pela União ao Município de Bacuri/MA, por meio do Fundo Nacional de Assistência Social, na modalidade fundo a fundo, para a execução dos Programas Proteção Social Básica (PSB) e Proteção Social Especial (PSE), no exercício de 2011.

Primeira Câmara

Prefeitura Municipal de Bacuri - MA.

3. Interessados/Responsáveis:
3.1. Interessada: Secretaria Especial do Desenvolvimento Social.
3.2. Responsável: Washington Luís de Oliveira (XXX.175.323-XX).

13.1. Ministros presentes: Walton Alencar Rodrigues (Presidente), Benjamin Zymler e Vital do Rêgo.
13.2. Ministro-Substituto convocado: Augusto Sherman Cavalcanti (Relator).
13.3. Ministro-Substituto presente: Weder de Oliveira.

WASHINGTON LUIS DE OLIVEIRA

AUGUSTO SHERMAN

Adoto, como relatório, excerto da instrução elaborada por Auditora lotada na SecexTCE (peça 56) , anuída pelos dirigentes da unidade (peças 57-58) , bem como o Parecer divergente do MP/TCU (peça 59) :
"INTRODUÇÃO
1.	Cuidam os autos de tomada de contas especial instaurada pela Secretaria Especial do Desenvolvimento Social, em desfavor de Washington Luís de Oliveira (CPF: XXX.175.323-XX) , em razão da não comprovação da regular aplicação dos recursos repassados pela União ao município de Bacuri/MA, por meio do Fundo Nacional de Assistência Social, na modalidade fundo a fundo, para a execução dos Programas Proteção Social Básica (PSB) e Proteção Social Especial (PSE) , no exercício de 2011.
HISTÓRICO
2.	Em 27/10/2021, com fundamento na IN/TCU 71/2012, alterada pela IN/TCU 76/2016, e DN/TCU 155/2016, o dirigente da Secretaria Especial do Desenvolvimento Social autorizou a instauração da tomada de contas especial (peça 20) . O processo foi registrado no sistema e-TCE com o número 2578/2021.
3.		Os recursos repassados pelo Fundo Nacional de Assistência Social a município de Bacuri - MA, no exercício de 2011, na modalidade fundo a fundo, foram auditados pela Controladoria Geral da União conforme consignado no Relatório de Fiscalização 37016, de 8/10/2012 (peça 9) . 
4.		O fundamento para a instauração da Tomada de Contas Especial, conforme consignado na matriz de responsabilização elaborada pelo tomador de contas, foi a constatação das seguintes irregularidades: 
Ausência dos documentos comprobatórios da despesa de programa do FNAS.
Pagamento indevido de tarifas bancárias, no âmbito do PSB/PSE.
Superfaturamento decorrente de sobrepreço na aplicação de recursos federais repassados por meio do PSB/PSE, pagamento superior ao pagamento regular de cada instrutor social.
5.	O responsável arrolado na fase interna foi devidamente comunicado e, diante da ausência de justificativas suficientes para elidir as irregularidades e da não devolução dos recursos, instaurou-se a tomada de contas especial.
6.		No relatório (peça 31) , o tomador de contas concluiu que o prejuízo importaria no valor original de R$ 37.098,90, imputando-se a responsabilidade a Washington Luís de Oliveira, Prefeito, no período de 1/1/2009 a 31/12/2012 e 1/1/2021 a 31/12/2024, na condição de gestor dos recursos. 
7.		Em 28/10/2021, a Controladoria-Geral da União emitiu o relatório de auditoria (peça 34) , em concordância com o relatório do tomador de contas. O certificado de auditoria e o parecer do dirigente do órgão de controle interno concluíram pela irregularidade das presentes contas (peças 35 e 36) .
8.		Em 10/11/2021, o ministro responsável pela área atestou haver tomado conhecimento das conclusões contidas no relatório e certificado de auditoria, bem como do parecer conclusivo do dirigente do órgão de controle interno, manifestando-se pela irregularidade das contas, e determinou o encaminhamento do processo ao Tribunal de Contas da União (peça 37) .
9.	Na instrução inicial (peça 41) , analisando-se os documentos nos autos, concluiu-se pela necessidade de realização de citação para as seguintes irregularidades: 
9.1.	Irregularidade 1: ausência dos documentos comprobatórios da despesa de programa do FNAS.
9.1.1.		Evidências da irregularidade: documentos técnicos presentes nas peças 9, 12, 18 e 19.
9.1.2.		Normas infringidas: Art. 70, parágrafo único, da Constituição Federal de 1988; art. 93, do Decreto-lei 200; e art. 7º da Portaria MDS 625/2010.
9.2.		Débitos relacionados ao responsável Washington Luís de Oliveira (CPF: XXX.175.323-XX) :
	Data de ocorrência
	Valor histórico (R$) 

	18/1/2011
	3.500,00

	18/1/2011
	800,00

	3/2/2011
	3.500,00

	3/2/2011
	800,00

	28/2/2011
	3.500,00

	28/2/2011
	800,00

	14/4/2011
	3.000,00

	20/5/2011
	3.100,00

	20/5/2011
	900,00

	14/6/2011
	3.100,00

	14/6/2011
	900,00

	14/6/2011
	3.100,00

	14/6/2011
	900,00

	26/7/2011
	3.100,00

	26/7/2011
	900,00

	7/11/2011
	900,00

	7/11/2011
	900,00

	7/11/2011
	900,00

9.2.1.			Cofre credor: Fundo Nacional de Assistência Social.
9.2.2.			Responsável: Washington Luís de Oliveira (CPF: XXX.175.323-XX) .
9.2.2.1.	Conduta: não apresentar documentos comprobatórios das despesas realizadas com recursos repassados para a execução de programa do FNAS.
9.2.2.2.	Nexo de causalidade: A não comprovação das despesas realizadas impediu a comprovação da regular aplicação dos recursos federais repassados no âmbito do instrumento em questão, resultando em presunção de dano ao erário.
9.2.2.3.	Culpabilidade: não há excludentes de ilicitude, de culpabilidade e de punibilidade; é razoável supor que o responsável tinha consciência da ilicitude de sua conduta; era exigível conduta diversa da praticada, qual seja, apresentar a documentação comprobatória das despesas realizadas necessária à comprovação da regular aplicação dos recursos federais repassados, conforme estabelecido nas normas aplicáveis. 
10.	Encaminhamento: citação.
10.1.	Irregularidade 2: superfaturamento decorrente de sobrepreço na aplicação de recursos federais repassados por meio do PSB/PSE 2011.
10.1.1.		Evidências da irregularidade: documentos técnicos presentes nas peças 9, 12, 18 e 19.
10.1.2.		Normas infringidas: Art. 37, caput, c/c o art. 70, parágrafo único, da Constituição da República Federativa do Brasil; art. 93, do Decreto-lei 200/1967; art. 66, do Decreto 93.872/1986; art. 3º, caput, 6º, inciso IX, alínea 'f' e 26, parágrafo único, inciso III, da Lei 8.666/1993.
10.2.		Débitos relacionados ao responsável Washington Luís de Oliveira (CPF: XXX.175.323-XX) :
	Data de ocorrência
	Valor histórico (R$) 

	7/11/2011
	600,00

	7/11/2011
	600,00

10.2.1.	Cofre credor: Fundo Nacional de Assistência Social.
10.2.2.	Responsável: Washington Luís de Oliveira (CPF: XXX.175.323-XX) .
10.2.2.1.	Conduta: realizar ou aprovar pagamento com sobrepreço no âmbito do objeto do instrumento em questão.
10.2.2.2.	Nexo de causalidade: A realização ou aprovação de pagamento no âmbito do objeto do instrumento em questão com sobrepreço resultou em prejuízo ao erário equivalente à diferença entre o preço de mercado e o valor pago.
10.2.2.3.	Culpabilidade: não há excludentes de ilicitude, de culpabilidade e de punibilidade; é razoável supor que o responsável tinha consciência da ilicitude de sua conduta; era exigível conduta diversa da praticada, qual seja, certificar-se, por meio de verificação direta, pesquisa de preços ou escolha dos responsáveis pela informação sobre os preços de mercado, de que os itens a serem pagos não estavam eivados do vício de sobrepreço, para, caso contrário, tomar as providências necessárias para que a contratação se desse por preços de mercado ou abaixo desses. 
11.	Encaminhamento: citação.
12.	Em cumprimento ao pronunciamento da unidade (peça 43) , foram efetuadas citações do responsável, nos moldes adiante:
a)	 Washington Luís de Oliveira - promovida a citação do responsável, conforme delineado adiante:
	Comunicação: Ofício 73384/2021 - Seproc (peça 46) 
Data da Expedição: 14/1/2022
Data da Ciência: 22/1/2022 (peça 49) 
Nome Recebedor: Paulo César
Observação: Ofício enviado para o endereço do responsável, conforme pesquisa na base de dados no sistema da Receita Federal, custodiada pelo TCU.
Fim do prazo para a defesa: 6/2/2022
	
	Comunicação: Ofício 73385/2021 - Seproc (peça 45) 
Data da Expedição: 14/1/2022
Data da Ciência: 22/1/2022 (peça 47) 
Nome Recebedor: Paulo César
Observação: Ofício enviado para o endereço do responsável, conforme pesquisa na base de dados no sistema do Renach, custodiada pelo TCU.
Fim do prazo para a defesa: 6/2/2022
	
13.	Conforme Despacho de Conclusão das Comunicações Processuais (peça 55) , as providências inerentes às comunicações processuais foram concluídas. 
14.	Transcorrido o prazo regimental, o responsável Washington Luís de Oliveira permaneceu silente, devendo ser considerado revel, nos termos do art. 12, § 3º, da Lei 8.443/1992.
ANÁLISE DOS PRESSUPOSTOS DE PROCEDIBILIDADE DA IN/TCU 71/2012
Avaliação de Viabilidade do Exercício do Contraditório e Ampla Defesa
15.	Verifica-se que não houve o transcurso de mais de dez anos desde o fato gerador sem que tenha havido a notificação do responsável pela autoridade administrativa federal competente (art. 6º, inciso II, c/c art. 19 da IN/TCU 71/2012, modificada pela IN/TCU 76/2016) , uma vez que o fato gerador da irregularidade sancionada ocorreu em 7/11/2011, e o responsável foi notificado sobre as irregularidades pela autoridade administrativa competente conforme segue:
15.1.	Washington Luís de Oliveira, por meio do ofício acostado à peça 13, recebido em 1/10/2020, conforme AR (peça 14) .
Valor de Constituição da TCE 	
16.	Verifica-se, ainda, que o valor atualizado do débito apurado (sem juros) em 1/1/2017 é de R$ 52.154,68, e que apesar de ser inferior ao limite de R$ 100.000,00 constitui TCE em conjunto com o débito 2662/2019, do mesmo responsável cuja soma ultrapassa o valor de R$ 100.000,00, na forma estabelecida conforme os arts. 6º, § 1°, e 19 da IN/TCU 71/2012, modificada pela IN/TCU 76/2016. 
OUTROS PROCESSOS/DÉBITOS NOS SISTEMAS DO TCU COM OS MESMOS RESPONSÁVEIS
17.	Informa-se que foram encontrados processos no Tribunal com o mesmo responsável:
	Responsável
	Processo

	Washington Luís de Oliveira
	Processo 012.808/2009-9 (TCE, encerrado) , Processo 015.458/2011-3 (DEN, encerrado) , Processo 025.249/2015-0 (TCE, aberto, TCE instaurada pelo FNDE, em razão da omissão no dever de prestar contas dos recursos repassados à PM de Bacuri/MA, à conta do Convênio Nº 700193/2010) , Processo 025.332/2014-7 (TCE, encerrado) , Processo 029.343/2017-8 (TCE, aberto, 'TCE originada dos Processos 23034.026236/2016-50 e 23034.026250/2016-53, instaurada pelo Fundo Nacional de Desenvolvimento da Educação, em razão da não consecução dos objetivos do Programa Nacional de Apoio ao Transporte do Escolar-PNATE, cujos recursos foram repassados ao Município de Bacuri/MA, nos exercícios de 2011 e 2012) 

18.	Informa-se que foi encontrado débito imputável aos responsáveis em outras TCEs registradas no sistema e-TCE:
	Responsável
	TCE

	Washington Luís de Oliveira
	2662/2019 (R$ 77.528,77) - Aguardando ajustes de revisão para auditoria interna

19.	A tomada de contas especial está, assim, devidamente constituída e em condição de ser instruída.
EXAME TÉCNICO
Da validade das notificações:
20.	Preliminarmente, cumpre tecer breves considerações sobre a forma como são realizadas as comunicações processuais no TCU. A esse respeito, destacam-se o art. 179, do Regimento Interno do TCU (Resolução 155, de 4/12/2002) e o art. 4º, inciso III, § 1º, da Resolução TCU 170, de 30 de junho de 2004, in verbis:
Art. 179. A citação, a audiência ou a notificação, bem como a comunicação de diligência, farse-ão:
I - mediante ciência da parte, efetivada por servidor designado, por meio eletrônico, fac-símile, telegrama ou qualquer outra forma, desde que fique confirmada inequivocamente a entrega da comunicação ao destinatário;
II - mediante carta registrada, com aviso de recebimento que comprove a entrega no endereço do destinatário;
III - por edital publicado no Diário Oficial da União, quando o seu destinatário não for localizado
 (...) 
Art. 3º As comunicações serão dirigidas ao responsável, ou ao interessado, ou ao dirigente de órgão ou entidade, ou ao representante legal ou ao procurador constituído nos autos, com poderes expressos no mandato para esse fim, por meio de:
I - correio eletrônico, fac-símile ou telegrama;
II - servidor designado;
III - carta registrada, com aviso de recebimento;
IV - edital publicado no Diário Oficial da União, quando o seu destinatário não for localizado, nas hipóteses em que seja necessário o exercício de defesa.
Art. 4º. Consideram-se entregues as comunicações:
I - efetivadas conforme disposto nos incisos I e II do artigo anterior, mediante confirmação da ciência do destinatário;
II - realizadas na forma prevista no inciso III do artigo anterior, com o retorno do aviso de recebimento, entregue comprovadamente no endereço do destinatário;
III - na data de publicação do edital no Diário Oficial da União, quando realizadas na forma prevista no inciso IV do artigo anterior.
§ 1º O endereço do destinatário deverá ser previamente confirmado mediante consulta aos sistemas disponíveis ao Tribunal ou a outros meios de informação, a qual deverá ser juntada ao respectivo processo.
 (...) 
21.	Bem se vê, portanto, que a validade da citação via postal não depende de que o aviso de recebimento seja assinado pelo próprio destinatário da comunicação, o que dispensa, no caso em tela, a entrega do AR em 'mãos próprias'. A exigência da norma é no sentido de o Tribunal verificar se a correspondência foi entregue no endereço correto, residindo aqui a necessidade de certeza inequívoca. 
22.	Não é outra a orientação da jurisprudência do TCU, conforme se verifica dos julgados a seguir transcritos:
São válidas as comunicações processuais entregues, mediante carta registrada, no endereço correto do responsável, não havendo necessidade de que o recebimento seja feito por ele próprio (Acórdão 3648/2013-TCU-Segunda Câmara, Relator José Jorge) ;
É prescindível a entrega pessoal das comunicações pelo TCU, razão pela qual não há necessidade de que o aviso de recebimento seja assinado pelo próprio destinatário. Entregandose a correspondência no endereço correto do destinatário, presume-se o recebimento da citação. (Acórdão 1019/2008-TCU-Plenário, Relator Benjamin Zymler) ;
As comunicações do TCU, inclusive as citações, deverão ser realizadas mediante Aviso de Recebimento - AR, via Empresa Brasileira de Correios e Telégrafos, bastando para sua validade que se demonstre que a correspondência foi entregue no endereço correto. (Acórdão 1526/2007-TCU-Plenário, Relator Aroldo Cedraz) .
23.	A validade do critério de comunicação processual do TCU foi referendada pelo Supremo Tribunal Federal, nos termos do julgamento do MS-AgR 25.816/DF, por meio do qual se afirmou a desnecessidade da ciência pessoal do interessado, entendendo-se suficiente a comprovação da entrega do 'AR' no endereço do destinatário:
Ementa: agravo regimental. Mandado de segurança. Desnecessidade de intimação pessoal das decisões do tribunal de contas da união. art. 179 do regimento interno do TCU. Intimação do ato impugnado por carta registrada, iniciado o prazo do art. 18 da lei nº 1.533/51 da data constante do aviso de recebimento. Decadência reconhecida. Agravo improvido.
O envio de carta registrada com aviso de recebimento está expressamente enumerado entre os meios de comunicação de que dispõe o Tribunal de Contas da União para proceder às suas intimações.
O inciso II do art. 179 do Regimento Interno do TCU é claro ao exigir apenas a comprovação da entrega no endereço do destinatário, bastando o aviso de recebimento simples. 
Da revelia do responsável Washington Luís de Oliveira
24.	No caso vertente, a citação do responsável (Washington Luís de Oliveira) se deu em endereços provenientes de pesquisas de endereços realizadas pelo TCU (vide parágrafos acima) , porquanto, devido ao insucesso de realizar a citação em endereços constantes na base de dados da Receita custodiada pelo TCU, buscou-se a notificação em endereços provenientes das bases de dados públicas custodiadas pelo TCU (TSE e Renach) e das bases de dados do próprio TCU. A entrega dos ofícios citatórios nesses endereços ficou comprovada conforme detalhamento a seguir:
24.1.	Washington Luís de Oliveira, ofício 73384/2021 - Seproc (peça 46) , origem no sistema da Receita Federal e ofício 73385/2021 - Seproc (peça 45) , origem no sistema do Renach.
25.	Nos processos do TCU, a revelia não leva à presunção de que seriam verdadeiras todas as imputações levantadas contra os responsáveis, diferentemente do que ocorre no processo civil, em que a revelia do réu opera a presunção da verdade dos fatos narrados pelo autor (Acórdão 1009/2018-TCU-Plenário, Relator Bruno Dantas; 2369/2013-TCU-Plenário, Relator Benjamin Zymler e 2449/2013-TCU-Plenário, Relator Benjamin Zymler) . Dessa forma, a avaliação da responsabilidade do agente não pode prescindir da prova existente no processo ou para ele carreada. 
26.	Ao não apresentar sua defesa, o responsável deixou de produzir prova da regular aplicação dos recursos sob sua responsabilidade, em afronta às normas que impõem aos gestores públicos a obrigação legal de, sempre que demandados pelos órgãos de controle, apresentar os documentos que demonstrem a correta utilização das verbas públicas, a exemplo do contido no art. 93 do Decreto-Lei 200/1967: 'Quem quer que utilize dinheiros públicos terá de justificar seu bom e regular emprego na conformidade das leis, regulamentos e normas emanadas das autoridades administrativas competentes.' 
27.	Mesmo as alegações de defesa não sendo apresentadas, considerando o princípio da verdade real que rege esta Corte, procurou-se buscar, em manifestações do responsável na fase interna desta Tomada de Contas Especial, se havia algum argumento que pudesse ser aproveitado a seu favor. 
28.	No entanto, o responsável não se manifestou na fase interna, não havendo, assim, nenhum argumento que possa vir a ser analisado e posteriormente servir para afastar as irregularidades apontadas.
29.	Em se tratando de processo em que a parte interessada não se manifestou acerca das irregularidades imputadas, não há elementos para que se possa efetivamente aferir e reconhecer a ocorrência de boa-fé na conduta do responsável, podendo este Tribunal, desde logo, proferir o julgamento de mérito pela irregularidade das contas, conforme os termos dos §§ 2º e 6º do art. 202 do Regimento Interno do TCU. (Acórdão 2064/2011-TCU-Primeira Câmara (Relator Ubiratan Aguiar) , 6.182/2011-TCU-1ª Câmara (Relator Weber de Oliveira) , 4.072/2010-TCU-1ª Câmara (Relator Valmir Campelo) , 1.189/2009-TCU-1ª Câmara (Relator Marcos Bemquerer) , 731/2008-TCU-Plenário (Relator Aroldo Cedraz) .
30.	Dessa forma, o responsável Washington Luís de Oliveira deve ser considerado revel, nos termos do art. 12, § 3º, da Lei 8.443/1992, devendo as contas serem julgadas irregulares, condenando-o ao débito apurado.
Prescrição da Pretensão Punitiva
31.	Vale ressaltar que a pretensão punitiva do TCU, conforme Acórdão 1441/2016-TCU-Plenário, Relator Benjamin Zymler, que uniformizou a jurisprudência acerca dessa questão, subordina-se ao prazo geral de prescrição indicado no art. 205 do Código Civil, que é de dez anos, contado da data de ocorrência da irregularidade sancionada, nos termos do art. 189 do Código Civil, sendo este prazo interrompido pelo ato que ordenar a citação, a audiência ou a oitiva do responsável.
32.	No caso em exame, ocorreu a prescrição, uma vez que a irregularidade sancionada ocorreu em 7/11/2011, e o ato de ordenação da citação ocorreu em 30/11/2021.
CONCLUSÃO
33.	Em face da análise promovida na seção 'Exame Técnico', verifica-se que o responsável Washington Luís de Oliveira não logrou comprovar a boa e regular aplicação dos recursos, instado a se manifestar, optou pelo silêncio, configurando a revelia, nos termos do § 3º, do art. 12, da Lei 8.443/1992. Ademais, inexistem nos autos elementos que demonstrem a boa-fé do responsável ou a ocorrência de outras excludentes de culpabilidade.
34.	Verifica-se também que houve a prescrição da pretensão punitiva, conforme análise já realizada.
35.	Tendo em vista que não constam dos autos elementos que permitam reconhecer a boa-fé do responsável, sugere-se que as suas contas sejam julgadas irregulares, nos termos do art. 202, § 6º, do Regimento Interno do TCU, com a imputação do débito atualizado monetariamente e acrescido de juros de mora, nos termos do art. 202, § 1º do Regimento Interno do TCU, descontado o valor eventualmente recolhido.
36.	Por fim, como não houve elementos que pudessem modificar o entendimento acerca das irregularidades em apuração, mantém-se a matriz de responsabilização presente na peça 40.
PROPOSTA DE ENCAMINHAMENTO
37.	Diante do exposto, submetemos os autos à consideração superior, propondo ao Tribunal:
a)	considerar revel o responsável Washington Luís de Oliveira (CPF: XXX.175.323-XX) , para todos os efeitos, dando-se prosseguimento ao processo, com fulcro no art. 12, § 3º, da Lei 8.443/1992; 
b)	julgar irregulares, nos termos dos arts. 1º, inciso I, 16, inciso III, alíneas b e c, da Lei 8.443/1992, c/c os arts. 19 e 23, inciso III, da mesma Lei, as contas do responsável Washington Luís de Oliveira (CPF: XXX.175.323-XX) , condenando-o ao pagamento das importâncias a seguir especificadas, atualizadas monetariamente e acrescidas dos juros de mora, calculadas a partir das datas discriminadas até a data da efetiva quitação do débito, fixando-lhe o prazo de quinze dias, para que comprove, perante o Tribunal, o recolhimento das referidas quantias aos cofres do Fundo Nacional de Assistência Social, nos termos do art. 23, inciso III, alínea 'a', da citada lei, c/c o art. 214, inciso III, alínea 'a', do Regimento Interno do TCU.  
Débitos relacionados ao responsável Washington Luís de Oliveira (CPF: XXX.175.323-XX) :
	Data de ocorrência
	Valor histórico (R$) 

	18/1/2011
	3.500,00

	18/1/2011
	800,00

	3/2/2011
	3.500,00

	3/2/2011
	800,00

	28/2/2011
	3.500,00

	28/2/2011
	800,00

	14/4/2011
	3.000,00

	20/5/2011
	3.100,00

	20/5/2011
	900,00

	14/6/2011
	3.100,00

	14/6/2011
	900,00

	14/6/2011
	3.100,00

	14/6/2011
	900,00

	26/7/2011
	3.100,00

	26/7/2011
	900,00

	7/11/2011
	900,00

	7/11/2011
	900,00

	7/11/2011
	900,00

	7/11/2011
	600,00

	7/11/2011
	600,00

Valor atualizado do débito (com juros) em 10/3/2022: R$ 70.587,79.
c)		autorizar, desde logo, a cobrança judicial das dívidas, caso não atendida a notificação, na forma do disposto no art. 28, inciso II, da Lei 8.443/1992;
d)	autorizar também, desde logo, se requerido, com fundamento no art. 26, da Lei 8.443, de 1992, c/c o art. 217, §1º do Regimento Interno do TCU, o parcelamento da dívida em até 36 parcelas, incidindo, sobre cada parcela, corrigida monetariamente, os correspondentes acréscimos legais, fixando-lhe o prazo de quinze dias, a contar do recebimento da notificação, para comprovar, perante o Tribunal, o recolhimento da primeira parcela, e de trinta dias, a contar da parcela anterior, para comprovar os recolhimentos das demais parcelas, devendo incidir, sobre cada valor mensal, atualizado monetariamente, os juros de mora devidos, no caso do débito, na forma prevista na legislação em vigor, alertando o responsável de que a falta de comprovação do recolhimento de qualquer parcela importará o vencimento antecipado do saldo devedor, nos termos do § 2º do art. 217 do Regimento Interno deste Tribunal; 
e)	enviar cópia do Acórdão a ser prolatado à Procuradoria da República no Estado do Maranhão, nos termos do § 3º do art. 16 da Lei 8.443/1992, c/c o § 7º do art. 209 do Regimento Interno do TCU, para adoção das medidas cabíveis; e
f)	enviar cópia do Acórdão que vier a ser proferido ao Secretaria Especial do Desenvolvimento Social e ao responsável, para ciência;
g)	informar à Procuradoria da República no Estado do Maranhão, ao Secretaria Especial do Desenvolvimento Social e ao responsável que a presente deliberação, acompanhada do Relatório e do Voto que a fundamenta, está disponível para a consulta no endereço www.tcu.gov.br/acordaos, além de esclarecer que, caso requerido, o TCU poderá fornecer sem custos as correspondentes cópias, de forma impressa; e
h)	informar à Procuradoria da República no Estado do Maranhão que, nos termos do parágrafo único do art. 62 da Resolução TCU 259/2014, os procuradores e membros do Ministério Público credenciados nesta Corte podem acessar os presentes autos de forma eletrônica e automática, ressalvados apenas os casos de eventuais peças classificadas como sigilosas, as quais requerem solicitação formal.'
2.		Enfim, o Parecer divergente do MP/TCU (peça 59) :
"Cuida-se de Tomada de Contas Especial instaurada pela Secretaria Especial do Desenvolvimento Social em desfavor do Senhor Washington Luís de Oliveira, prefeito de Bacuri/MA nas gestões 2009-2012 e 2021-2024, em razão da não comprovação da regular aplicação de parte dos recursos do Fundo Nacional de Assistência Social repassados pela União ao município no exercício de 2011, na modalidade fundo a fundo, para a execução dos Programas Proteção Social Básica (PSB) e Proteção Social Especial (PSE) .
2.	Devidamente citado, o responsável quedou-se silente, razão pela qual a SecexTCE, em pronunciamentos uniformes às peças 56-58, propõe declarar sua revelia e julgar irregulares suas contas, condenando-o a restituir o montante original de R$ 37.098,90, devidamente corrigido a partir das respectivas datas de referência das parcelas que o compõem, sem lhe aplicar multa, ante a prescrição da pretensão punitiva, à luz da jurisprudência uniformizada mediante o Acórdão 1441/2016-TCU-Plenário.
3.	Pedimos vênias para divergir do encaminhamento alvitrado, ante a constatação da ocorrência da prescrição neste caso concreto, à luz das disposições contidas na Lei n.º 9.873/1999, visto que, a nosso ver, a tese da imprescritibilidade da pretensão ressarcitória resta superada. Em que pese a revelia do responsável, trata-se de questão objetiva e de ordem pública, portanto, passível de ser reconhecida independentemente de provocação da parte.
4.	É cediço que o instituto da prescrição aplicado ao controle externo foi objeto de recente e importante mudança jurisprudencial no âmbito do Supremo Tribunal Federal, ao julgar o Recurso Extraordinário 636.886. A decisão do STF, publicada em 20/4/2020, enunciou a tese, à qual se atribuiu efeitos de repercussão geral, de que 'é prescritível a pretensão de ressarcimento ao erário fundada em decisão de Tribunal de Contas', portanto, em sentido diametralmente oposto ao entendimento até então consolidado sobre a matéria no âmbito da Corte de Contas, consubstanciado na Súmula TCU n.º 282.
5.	Embora a controvérsia dirimida no RE 636.886 tenha sido circunscrita à prescrição ocorrida no curso da execução, quando o dano ao erário já havia sido objeto de acertamento, materializado em acórdão condenatório proferido pelo TCU, faz-se mister considerar as razões essenciais da decisão, para identificar seus reflexos também no que diz respeito à prescrição reparatória.
6.	Para resolver a lide, o STF concluiu que a ressalva constante da parte final do art. 37, § 5.º, da Constituição Federal ('ressalvadas as respectivas ações de ressarcimento') não criou uma hipótese de imprescritibilidade apta a alcançar as decisões dos Tribunais de Contas. É o que se depreende do seguinte trecho do Voto do Ministro Alexandre de Moraes:
'A ressalva que permaneceu no § 5º do art. 37 da CF (ressalvadas as respectivas ações de ressarcimento) , mesmo após a retirada da expressão QUE SERÃO IMPRESCRITÍVEIS [expressão excluída por emenda do Plenário quando da apresentação do Projeto de Constituição da Comissão de Sistematização], teve por finalidade evitar, principalmente, uma anomia em relação à possibilidade de ressarcimento ao erário em face de responsabilização pela prática de eventuais atos ilícitos, enquanto ainda não tipificados pela lei exigida no § 4º do art. 37 da CF como atos de improbidade administrativa.
A ressalva prevista no § 5º do art. 37 da CF não pretendeu estabelecer uma exceção implícita de imprescritibilidade, mas obrigar constitucionalmente a recepção das normas legais definidoras dos instrumentos processuais e dos prazos prescricionais para as ações de ressarcimento do erário, inclusive referentes a condutas ímprobas, mesmo antes da tipificação legal de elementares do denominado ato de improbidade (Decreto 20.910/1932, Lei 3.164/1957, Lei 3.502/1958, Lei 4.717/1965, Lei 7.347/1985, Decreto-Lei 2.300/1986) ; mantendo, dessa maneira, até a edição da futura lei e para todos os atos pretéritos, a ampla possibilidade de ajuizamentos de ações de ressarcimento.'
7.	Ocorre que, no âmbito do processo perante o TCU, a proteção do art. 37, § 5.º, da CF, era a fonte utilizada na defesa da imprescritibilidade tanto na fase condenatória como no curso da execução dos títulos extrajudiciais consubstanciados nos seus acórdãos.
8.	Nesse diapasão, é forçoso concluir que também é prescritível a pretensão de ressarcimento exercida pelo TCU com o fim de apurar a ocorrência de prejuízo ao erário e condenar o agente que lhe deu causa. Essa conclusão resulta das razões de decidir utilizadas na paradigmática decisão da Corte Suprema, que delimitaram o sentido e o alcance da ressalva contida no art. 37, § 5.º, da Constituição Federal.
9.	Isso posto, alinhando-nos aos fundamentos da referida decisão do STF no Recurso Extraordinário 636.886 (tema 899) , passamos a adotar a Lei n.º 9.873/1999 como referência para a análise da prescrição nos processos de controle externo em que temos oportunidade de nos manifestar.
10.	De acordo com o art. 1.º da Lei n.º 9.873/1999, prescreve em cinco anos a ação punitiva da Administração Pública Federal, direta e indireta, no exercício do poder de polícia, objetivando apurar infração à legislação em vigor, contados da data da prática do ato ou, no caso de infração permanente ou continuada, do dia em que tiver cessado.
11.	No caso vertente, a prestação de contas dos repasses de 2011 (R$ 238.214,50 no total) foi encaminhada via Sistema Único de Assistência Social - SUAS Web, consubstanciada no Demonstrativo Sintético Anual da Execução Físico-Financeira, com parecer favorável do Conselho Municipal de Assistência Social, o que ensejou a aprovação das contas em 29/11/2012 (peças 4 a 6) .
12.	Paralelamente a isso, foi realizada pela Controladoria-Geral da União no município de Bacuri/AM em outubro/novembro de 2012, quando foram apontadas as irregularidades atribuídas ao responsável no presente feito (Relatório de Fiscalização n.º 37016 à peça 9) . Ocorre que o estorno da aprovação da prestação de contas e a subsequente adoção das providências com vistas à análise das irregularidades constatadas pela CGU e à autuação da presente TCE somente se deu em setembro de 2020, após o transcurso de quase oito anos (peças 7, 8, 12) .
13.	Destarte, resta evidenciada a prescrição no caso concreto, ante o transcurso de mais de cinco anos desde a aprovação da prestação de contas (ou, antes, desde a constatação de irregularidades pela CGU) até a adoção de medida tendente a apurar os atos inquinados.
14.	Outrossim, ante a ocorrência da prescrição, por integração da norma do art. 1.º da Lei n.º 9.873/1999, e considerando tratar-se de matéria de ordem pública, que a Lei Orgânica do TCU, seu Regimento Interno e demais normas regulamentares não dispõem sobre as hipóteses para sua identificação, e levando em conta, ainda, o disposto no art. 298 do Regimento Interno do TCU, impõe-se a aplicação subsidiária do Código de Processo Civil para a resolução de mérito desta Tomada de Contas Especial.
15.	Ante o exposto, com as vênias por divergir da Unidade Técnica, esta representante do Ministério Público manifesta-se no sentido de que o Tribunal delibere, em caráter definitivo, pela ocorrência da prescrição das pretensões ressarcitória e punitiva, na forma do art. 487, inciso II, do Código de Processo Civil, dando-se ciência ao responsável e órgãos interessados e arquivando-se o presente feito, com fundamento no art. 169, inciso III, do Regimento Interno do TCU".
	É o Relatório.

Cássio Barbosa Macola (48.798/OAB-DF), representando Washington Luís de Oliveira.

Procuradora-Geral Cristina Machado da Costa e Silva.

TOMADA DE CONTAS ESPECIAL. FUNDO NACIONAL DE ASSISTÊNCIA. AUDITORIA DA CGU. IMPUGNAÇÃO. CITAÇÃO. REVELIA. CONTAS IRREGULARES. DÉBITO. MULTA. NÃO OCORRÊNCIA DA PRESCRIÇÃO.

TOMADA DE CONTAS ESPECIAL (TCE)

Secretaria de Controle Externo de Tomada de Contas Especial (SecexTCE).

Em exame Tomada de Contas Especial instaurada pela Secretaria Especial do Desenvolvimento Social em desfavor do Sr. Washington Luís de Oliveira, Prefeito de Bacuri/MA nas gestões 2009-2012 e 2021-2024, em razão da não comprovação da regular aplicação de parte dos recursos do Fundo Nacional de Assistência Social repassados pela União ao Município no exercício de 2011, na modalidade fundo a fundo, para a execução dos Programas Proteção Social Básica (PSB) e Proteção Social Especial (PSE) .
À conta dos referidos programas, foi repassado o montante de R$ 238.214,50 (peças 2, e  29, p.1) , sendo que a respectiva prestação de contas foi encaminhada via Sistema Único de Assistência Social - SUAS Web, por meio do Demonstrativo Sintético Anual da Execução Físico-Financeira, com parecer favorável do Conselho Municipal de Assistência Social, o que ensejou, inicialmente, a aprovação das contas (peças 4 a 6) .
Em paralelo, os recursos em questão foram auditados pela Controladoria-Geral da União (CGU) no período de 22/10/2012 a 08/11/2012, conforme Relatório de Fiscalização 37016 (peça 9) , apontando-se irregularidades na gestão, notadamente a ausência de documentos comprobatórios da despesa de programa do FNAS e o superfaturamento decorrente do pagamento superior ao pagamento regular de cada instrutor social, impugnando-se a cifra de R$ 37.098,90, em valores históricos (peça 12) . 
Já no âmbito desta Corte (peças 41-43) , foi promovida a citação do Sr. Washington Luís de Oliveira, Prefeito de Bacuri/MA nas gestões 2009-2012 e 2021-2024. 
Embora regularmente citado (peças 44-47) , chegando a constituir procurador nos presentes autos (peça 48) , o responsável quedou-se silente, razão pela qual a unidade técnica propõe declarar sua revelia e julgar irregulares suas contas, condenando-o a restituir o montante original de R$ 37.098,90, devidamente corrigido, sem lhe aplicar a multa legal, ante a prescrição da pretensão punitiva (Acórdão 1441/2016-TCU-Plenário - peças 56-58) .
O MP/TCU, a seu turno, entende que o presente feito deve ser arquivado, em razão da consumação da prescrição das pretensões ressarcitória e punitiva, defendendo a utilização do parâmetro quinquenal constante da Lei 9.873/1999.
Com as devidas vênias, adianto que acolho a essência proposta instrutória, incorporando a respectiva análise às minhas razões de decidir, sem prejuízo e naquilo que não colidir com as considerações que se seguem.
Na esteira do que consignei no Voto condutor do Acórdão 9146/2021-TCU-Primeira Câmara, a aplicação da prescrição quinquenal a que alude a Lei 9.873/1999 não é tema novo no âmbito desta Corte, embora possa ter assumido novos contornos a partir de deliberações recentes do STF. 
Consoante ponderou o Parquet especial, a tese de repercussão geral fixada pelo Supremo Tribunal Federal ao julgar o Recurso Extraordinário 636.886/AL circunscreve-se à prescrição ocorrida no curso da execução, não se aplicando diretamente à fase constitutiva do crédito.
Portanto, a despeito da percuciente exegese realizada pelo Parquet a partir do Voto do Ministro Alexandre de Moraes, quanto à interpretação dada ao disposto no art. 37, § 5º, da Constituição Federal, entendo que esta Corte deve continuar aplicando o parâmetro jurisprudencial consolidado pela imprescritibilidade da pretensão ressarcitória, a exemplo do que restou deliberado no bojo do Acórdão 1944/2022-TCU-Primeira Câmara, Relator Ministro Benjamin Zymler. Não se trata de desconhecimento ou desrespeito aos precedentes originários do átrio da Suprema Corte. Apenas pondero que, considerando a fixação do parâmetro pelo Plenário desta Casa e inexistindo entendimento vinculante em sentido contrário, o tema, a meu sentir, não requer deslinde diverso.  
Consoante aduzi no Voto condutor do Acórdão 2107/2022-TCU-Primeira Câmara, recentemente foi prolatado o Acórdão 459/2022-TCU-Plenário, cujo voto vencedor foi produzido pelo Ministro Walton Alencar Rodrigues, em que restou entabulado o entendimento majoritário desta Corte, refletido no seguinte posicionamento, registrado no voto que decidiu o caso concreto em apreciação:
"Até que o Tribunal aprove projeto normativo com regulamentação da temática da prescrição, defendo seja mantido o entendimento consolidado nesta Corte de Contas quanto à imprescritibilidade das ações de reparação de dano ao Erário, com base no Enunciado 282 da Súmula de Jurisprudência do TCU, bem como a prescrição decenal da pretensão punitiva, prevista no artigo 205 do Código Civil, segundo as diretrizes aprovadas pelo Acórdão 1441/2016-TCU-Plenário."
Naquela oportunidade, também decidiu o Tribunal:
"9.8. ordenar à Secretaria-Geral de Controle Externo (Segecex) a formação de grupo técnico de trabalho para que, em processo apartado, apresente a este Plenário projeto de normativo que discipline, de forma completa e detalhada, o tema da prescrição da pretensão ressarcitória e da prescrição da pretensão punitiva no âmbito do controle externo, tendo por base jurisprudência predominante do Supremo Tribunal Federal, adequando-a às especificidades das diversas formas de atuação do Tribunal de Contas da União, devendo incluir, no estudo que fundamentará o projeto de normativo, avaliação do impacto das teses prescricionais discutidas sobre as responsabilidades e danos apurados nos processos em andamento no Tribunal, sobretudo os mais sensíveis, relevantes e de elevada materialidade.
Como se vê, portanto, a tese ainda vigente - enquanto não aprovada orientação diversa sobre a matéria, por normativo a ser deliberado em Plenário, e após os devidos estudos - é pela imprescritibilidade das ações de ressarcimento, baseado no disposto na Súmula TCU 282.
Em acréscimo, a respeito da alegação do MP/TCU de que o estorno da aprovação da prestação de contas e a subsequente adoção das providências com vistas à análise das irregularidades constatadas somente ocorreu após o transcurso de quase oito anos (peças 7, 8, 12) , há que se ressaltar que as autoridades municipais já tinham ciência das conclusões da CGU ainda em 2012. Nesse sentido, o relatório do Controle Interno chega a mencionar expediente escrito pelo "Prefeito Municipal de Bacuri" e recebido em 20/12/2012 (peça 9, pp. 16 e 19, entre outras) , em que o mandatário teria se manifestado sobre irregularidades apontadas. Com efeito, não se poderia alegar que as autoridades locais foram surpreendidas com a reanálise das contas ocorrida em momento posterior. Ademais, esta Corte tem entendido que o mero decurso do prazo não gera automaticamente prejuízos ao contraditório e à ampla defesa, a exemplo do que restou consignado no Acórdão 1509/2015-TCU-Primeira Câmara (Relator Ministro José Mucio Monteiro) , de sorte que tal período de tempo não pode ser utilizado para afastar a condenação do responsável.
Em relação à prescrição da pretensão punitiva, também defendo a aplicação do parâmetro jurisprudencial desta Corte, cristalizado no Acórdão 1441/2016-TCU-Plenário, consoante aventado pela unidade instrutiva, embora entenda que, no presente caso, a conclusão deve ser distinta daquele oferecida pela unidade técnica. Isto porque há que se reconhecer que o termo inicial da referida contagem consiste na data de encaminhamento das informações a título de prestação de contas (a exemplo do Acórdão 11930/2020-TCU-Segunda Câmara, Relator Ministro-Substituto Marcos Bemquerer) , não a data da irregularidade apontada pela SecexTCE (7/11/2011 - peça 56, p. 7, item 32) . A despeito de não haver precisão quanto à data em que foram encaminhados o Demonstrativo Sintético Anual da Execução Físico-Financeira e o Parecer favorável do Conselho Municipal de Assistência Social (peça 3) , esta seguramente ocorreu no ano de 2012, considerando que a documentação registra a deliberação do Conselho em reunião de 23/8/2012 (peça 3, p. 5) , além do ano mencionado na "Autenticação Eletrônica" das páginas 2 e 5 da peça 3.
Assim, considerando que o ato de ordenação da citação ocorreu em 30/11/2021 (peça 43) , tomando-se por base o paradigma decenal (Acórdão 1441/2016-TCU-Plenário) , é forçoso reconhecer também pela inocorrência da prescrição da pretensão punitiva, razão pela qual acresço à proposta instrutória a aplicação da multa legal.
A despeito da baixa materialidade da presente tomada de contas especial, a unidade técnica localizou débito imputável ao responsável em outra TCE, cuja soma ultrapassa o valor de R$ 100.000,00, na forma estabelecida conforme os arts. 6º, § 1°, e 19 da IN/TCU 71/2012, modificada pela IN/TCU 76/2016 (peça 41, p. 2) .
 Por fim, destaco que deixo de carrear para a minuta de acórdão tão-somente a proposição instrutória de autorizar-se, desde já, o parcelamento das dívidas imputadas, tendo em vista entender tratar-se de providência que somente deve ser adotada em face de solicitação do interessado. 
	Ante o exposto, manifesto-me por que o Tribunal aprove o Acórdão que ora submeto à deliberação deste Colegiado.
TCU, Sala das Sessões, em 3 de maio de 2022.
AUGUSTO SHERMAN CAVALCANTI 
Relator